臺灣高等法院刑事判決
                                    107年度上訴字第423號
上  訴  人
即  被  告  陳郁仁



上列上訴人因詐欺案件，不服臺灣桃園地方法院106 年度審訴字
第668 號，中華民國106 年8 月2 日第一審判決（起訴案號：臺
灣桃園地方檢察署《原名：臺灣桃園地方法院檢察署》105 年度
偵字第10062 號、第21910 號），提起上訴，本院判決如下：
    主  文
原判決關於甲○○部分撤銷。
甲○○犯三人以上共同詐欺取財未遂罪，處有期徒刑陸月。緩刑
貳年。
    事  實
一、緣丁○○（業經本院審結）於民國105 年2 月間，應允真實姓
    名年籍不詳、綽號「翔哥」之成年男子（下稱「翔哥」）邀
    約，同意共組詐欺集團後，即先於105 年3 月28日出面承租
    桃園市○○區○○路0 段000 號之透天建物，由「翔哥」指示不
    詳之人在屋內設置網際網路，建置電信電話撥接機房（下稱
    詐騙機房），並分頭陸續招募甲○○、乙○○（業經本院審結）
    及周庭榕、彭國豪、李嘉煌、丙○○、陳致綱、陳泰源（以上
    6 人均經原審判處罪刑確定，以下合稱為周庭榕等6 人）加
    入，成為詐欺集團成員，甲○○因此與「翔哥」、丁○○、乙○○
    及周庭榕等6 人共同意圖為自己不法之所有，其等3 人以上
    ，基於詐欺取財之犯意聯絡，由丁○○負責現場管理、採買及
    載送話務人員前來詐騙機房，並兼任「第一、二線人員」；
    陳泰源負責電腦設備之維護及障礙排除，並監看監視器以防
    檢警查緝；甲○○、周庭榕、李嘉煌、丙○○、陳致綱等5 人負
    責擔任「第一線人員」，佯以「中國移動電信公司」客服人
    員身分，以平板電腦IPAD連接網際網路後，使用通訊軟體，
    撥打「翔哥」預先取得之大陸地區電話號碼，按丁○○提供之
    電話講稿所載話術，向不特定之大陸地區民眾訛稱：其所申
    辦之行動電話涉及刑事案件，可能身分遭冒用，要將電話轉
    接至大陸公安局云云，再由乙○○、彭國豪等「第二線人員」
    冒充為大陸公安，向第一線人員轉來之不特定大陸地區民眾
    佯稱：需提存保證金以供擔保云云，並提供大陸地區人頭帳
    戶以供匯款，而自105 年5月初某時起迄同年月4 日中午12
    時37分為警查獲時止，共同以上開方式著手行騙，惟尚無大
    陸地區人民因此受騙匯款而未遂。嗣於105 年5 月4 日中午
    12時37分許，經警持搜索票前往上址詐騙機房執行搜索而當
    場查獲，並扣得如附表各編號所示，由丁○○擁有事實上處分
    權之詐騙工具。
二、案經臺北市政府警察局刑事警察大隊報請暨臺灣桃園地方檢
    察署檢察官簽分偵查起訴。
    理  由
壹、程序方面：
一、本院之審理範圍：
    按「對於本案之判決提起上訴者，其效力及於相關之沒收判
    決」，刑事訴訟法第455 條之27第1 項前段定有明文。上訴
    人即被告甲○○上訴意旨雖僅指摘原判決之量刑妥適性，未
    提及原判決之沒收有何違誤或不當，惟揆諸上開規定，其上
    訴效力仍及於沒收部分，合先敘明。
二、證據能力方面：
  ㈠按被告以外之人於審判外之言詞或書面陳述，除法律有規定
    者外，不得作為證據，刑事訴訟法第159 條第1 項固定有明
    文。惟被告以外之人於審判外之陳述，雖不符同法第159 條
    之1 至同條之4 之規定，而經當事人於審判程序同意作為證
    據，法院審酌該言詞或書面陳述作成時之情況，認為適當者
    ，亦得為證據；又當事人、代理人或辯護人於法院調查證據
    時，知有第159 條第1 項不得為證據之情形，而未於言詞辯
    論終結前聲明異議者，視為有前項之同意，同法第159 條之
    5 第1 項、第2 項亦有明文規定。經查，本判決下列所引用
    之被告以外之人於審判外之陳述，檢察官、甲○○業於本院準
    備程序及審理時，均表示同意有證據能力等語明確（本院卷
    第144 至147 、398 至401 頁），本院審酌上開傳聞證據製
    作時之情況，尚無違法不當及證明力明顯過低之瑕疵，亦認
    以之作為證據要屬適當，爰依刑事訴訟法第159 條之5 第1 
    項之規定，認均有證據能力。
  ㈡本判決所引用之其餘非供述證據，並無證據顯示係公務員違
    背法定程序所取得，亦無顯不可信之情況，且經本院於審理
    期日逐一提示而為合法調查，自均得作為本案認定犯罪事實
    之證據。
貳、實體方面：
一、上揭犯罪事實，業據甲○○迭於警詢、偵查、原審及本院準備
    程序、審理時均自白不諱（105 年度偵字第10062 號卷《下
    稱10062 號偵查卷》㈠第75至77、88至92頁，105 年度聲羈字
    第198 號卷《下稱聲羈卷》第65頁正反面，106 年度審訴字第
    668 號卷《下稱原審卷》第72頁反面、124 頁反面，本院卷第
    147 、405 頁），核與證人即共犯丁○○、乙○○及周庭榕等6 
    人於警詢、偵查、原審供述之情節相互吻合（10062 號偵查
    卷㈠第99至101 、114 至122 、146 至150 、163 至170 、1
    73 、174 、185 至190 、193 至195 、215至220 頁，1006
    2 號偵查卷㈡第1 至6 、21至25、27至34、47至50、53至57
    、68至73頁，聲羈卷第24、25、43、65頁正反面，原審卷第
    72頁反面至74、105 頁反面、106 、110 頁反面、124 頁反
    面），並有現場圖、詐騙機房現場及扣案物品照片、大陸地
    區民眾電話資料、電話詐騙講稿在卷可稽（10062 號偵查卷
    ㈠第28、32、35至57頁，105 年度偵字第21910 號卷《下稱21
    910 號偵查卷》第28至41頁），另有如附表各編號所示物品
    扣案可證，足認甲○○之前揭任意性自白，確與事實相符，值
    堪採信。從而本案事證明確，甲○○之犯行堪予認定。
二、論罪及刑之加重減輕：
  ㈠核甲○○所為，係犯刑法第339 條之4 第2 項、第1 項第2款之
    三人以上共同犯詐欺取財未遂罪。其就上開犯行與丁○○、乙○○、周庭榕等6 人及真實姓名年籍不詳、綽號「翔哥」之成
    年男子間，有犯意聯絡及行為分擔，為共同正犯。
  ㈡甲○○已著手對大陸地區人民實施詐騙，然尚未詐取財物得手
    ，為未遂犯，爰依刑法第25條第2 項之規定減輕其刑。
三、原審以甲○○罪證明確，因予論罪科刑，固非無據。然：
  ㈠按刑法上之共同正犯，應就全部犯罪結果負其責任，但非必
    須科以同一之刑，於科刑時仍應審酌刑法第57條所列各款情
    狀，分別情節，就各被告為適當之量刑，但對共同正犯之量
    刑，若無特殊個別事由或量刑基礎，而輕重相差懸殊，即於
    公平原則有悖，難謂為適法（最高法院106 年度台上字第17
    33號）。經查，甲○○與周庭榕、丙○○、陳致綱、李嘉煌同為
    在詐騙機房2 樓之「第一線人員」，工作內容係按丁○○提供
    之電話詐騙講稿，向大陸地區民眾訛稱其申辦之行動電話涉
    及刑事案件，需接受公安調查等情，業據甲○○、周庭榕、丙○○、陳致綱、李嘉煌分別供述在卷（10062 號偵查卷㈠第90
    、91、118 、141 、142 、166 、183 頁），足見其等均係
    聽令行事，負責與被害人進行初步接觸之外圍成員，參與程
    度不高，亦皆非核心份子，原判決因此對周庭榕、丙○○、陳
    致綱各判處有期徒刑6 月，對合於累犯要件之李嘉煌判處有
    期徒刑7 月，甚至對均合於累犯要件且涉入程度較深，分別
    擔任「第二線人員」之乙○○、彭國豪，以及負責電腦設備維
    護之陳泰源，亦均僅各判處有期徒刑7 月，兩相對照，甲○○
    同為第一線人員，並非累犯，且其少年刑事案件執行完畢迄
    今已逾3 年（詳如本院被告前案紀錄表），依少年事件處理
    法第83條之1 第1 項規定，應視為未曾受該罪刑之宣告，原
    判決又未說明甲○○有何特殊個別事由或量刑基礎，即遽量處
    有期徒刑7 月，自難謂合於公平原則。
  ㈡又按犯罪工具物之沒收，固已跳脫刑罰或保安處分之性質歸
    屬，而為刑罰或保安處分以外之獨立法律效果，但依法得予
    沒收之犯罪工具物，本質上仍受憲法財產權之保障，祗因行
    為人濫用憲法所賦予之財產權保障，持以供犯罪或預備犯罪
    所用，造成社會秩序之危害，為預防並遏止犯罪，現行刑法
    乃規定，除有其他特別規定者外，法官得就屬於犯罪行為人
    者之工具物宣告沒收之。而共同正犯供犯罪或預備犯罪所用
    之物，法無必須諭知連帶沒收之明文，雖實務上有認為本於
    責任共同之原則，已於共犯中之一人確定判決諭知沒收，對
    於其他共犯之判決仍應宣告沒收，或就各共同正犯間採連帶
    沒收主義，以避免執行時發生重複沒收之問題。然所謂「責
    任共同原則」，係指行為人對於犯罪共同加工所發生之結果
    ，相互歸責，因責任共同，須成立相同之罪名，至於犯罪成
    立後應如何沒收，仍須以各行為人對工具物有無所有權或共
    同處分權為基礎，並非因共同正犯責任共同，即應對各共同
    正犯重複諭知（連帶）沒收。亦即「共同責任原則」僅在處
    理共同犯罪參與關係中責任之認定，與犯罪工具物之沒收重
    在犯罪預防並遏止犯罪係屬兩事，不得混為一談。此觀目前
    實務認為，共同正犯之犯罪所得如採連帶沒收，即與罪刑法
    定主義、罪責原則均相齟齬，必須依各共同正犯間實際犯罪
    利得分別沒收，始為適法等情益明。又供犯罪或預備犯罪所
    用之物如已扣案，即無重複沒收之疑慮，尚無對各共同正犯
    諭知連帶沒收之必要；而犯罪工具物如未扣案，因法律又有
    追徵之規定（刑法第38條第4 項），則對未提供犯罪工具物
    之共同正犯追徵沒收，是否科以超過其罪責之不利責任，亦
    非無疑。且為避免執行時發生重複沒收之違誤，祗須檢察官
    本於不重複沒收之原則妥為執行即可，亦無於判決內諭知連
    帶沒收之必要。而重複對各共同正犯宣告犯罪所用之物連帶
    沒收，除非事後追徵，否則對非所有權人或無共同處分權之
    共同正犯宣告沒收，並未使其承擔財產損失，亦無從發揮任
    何預防並遏止犯罪之功能。尤以對未經審理之共同正犯諭知
    連帶沒收，剝奪該共同正犯受審之權利，更屬違法。從而，
    除有其他特別規定者外，犯罪工具物必須屬於被告所有，或
    被告有事實上之處分權時，始得在該被告罪刑項下諭知沒收
    ；至於非所有權人，又無共同處分權之共同正犯，自無庸在
    其罪刑項下諭知沒收（最高法院107 年度台上字第1109號判
    決意旨參照，同院26年滬上字第86號判例及62年度第1 次刑
    庭庭推總會議決議㈥、65年度第5 次刑庭庭推總會議決議㈡所
    採共同正犯罪刑項下均應宣告沒收之相關見解，亦已經最高
    法院107 年7 月17日第5 次刑事庭會議決議停止援用或不再
    供參考）。經查，扣案如附表各編號所示之物，乃「翔哥」
    提供予現場負責人丁○○，作為集團成員詐騙之用，業據丁○○
    供述明確（10062 號偵查卷㈡第69頁，聲羈卷第24頁），足
    認僅丁○○對該些犯罪工具有事實上之處分權，自僅需在丁○○
    之罪刑項下諭知沒收。原判決未及適用最高法院揭櫫之上開
    見解，仍依共犯責任共同原則，以扣案如附表各編號所示之
    物，屬丁○○、乙○○、甲○○、周庭榕等6 人及「翔哥」所有，
    且供其等犯本案詐欺取財所用之物為由，而亦對甲○○併予宣
    告沒收（原判決第6 、7 頁），復有未洽。
  ㈢是以甲○○指摘原審量刑過重，提起上訴請求從輕量刑，為有
    理由，且原判決就沒收部分復有如上所述之違誤，亦屬無可
    維持，應由本院就原判決關於甲○○部分予以撤銷改判。
  ㈣爰審酌甲○○正值青壯，身強體健，竟不思依循正途賺取所需
    ，反加入詐騙集團參與分工，實有不該，所幸尚無被害人匯
    入款項，並未造成他人蒙受實際之金錢損失，且甲○○為第一
    線人員，參與程度不深，又始終坦承犯行，兼衡其智識程度
    、犯罪之動機、目的、手段等一切情狀，量處如主文第2 項
    所示之刑（按甲○○所犯三人以上共同詐欺取財罪，法定本刑
    為1 年以上7 年以下有期徒刑，雖依未遂犯規定減輕其刑而
    判處有期徒刑6 月，仍不符刑法第41條第1 項易科罰金之規
    定，僅合於同條第3 項、第2 項之易服社會勞動標準，附此
    敘明）。
  ㈤末查甲○○未曾因故意犯罪而受有期徒刑以上刑之宣告，有本
    院被告前案紀錄表在卷可考，並據少年事件處理法第83條之
    1 第1 項規定甚明（甲○○少年刑事案件所宣告之有期徒刑，
    係於102 年12月14日執行完畢，距今已超過3 年，依上開規
    定，應視為未曾受該罪刑之宣告），其因一時失慮致罹刑典
    ，惟始終坦承犯錯，頗見悔意，堪認經此偵審程序之教訓，
    當已知所警惕，信無再犯之虞，又其現有正當職業，且妻子
    朱家儀罹患免疫系統疾病，即將臨盆，甚需照顧，業據甲○○
    於本院審理時供陳明確（本院卷第405 頁），並有在職證明
    書、醫療費用收據附卷可參（本院卷第322 至330 頁），是
    以本院審酌上情，認前揭所宣告之刑，以暫不執行為適當，
    爰併予宣告緩刑2 年，以啟自新。
據上論斷，應依刑事訴訟法第369 條第1 項前段、第364 條、第
299 條第1 項前段，刑法第28條、第339 條之4 第2 項、第1 項
第2 款、第25條第2 項、第74條第1 項第1 款，刑法施行法第1
條之1 第1 項，判決如主文。
本案經檢察官林岷奭提起公訴，檢察官壽勤偉到庭執行職務。
中　　華　　民　　國　 107　　年　　9 　　月　　28　　日
                  刑事第十庭  審判長法　官  汪梅芬
                                    法　官  吳麗英
                                    法　官  劉元斐
以上正本證明與原本無異。
如不服本判決，應於收受送達後10日內向本院提出上訴書狀，其
未敘述上訴之理由者並得於提起上訴後10日內向本院補提理由書
（均須按他造當事人之人數附繕本）「切勿逕送上級法院」。
                                    書記官　游秀珠
中　　華　　民　　國　 107　　年　　9 　　月　　28　　日
附錄：本案論罪科刑法條全文
中華民國刑法第339條之4
犯第339 條詐欺罪而有下列情形之一者，處1 年以上7 年以下有
期徒刑，得併科1 百萬元以下罰金：
一、冒用政府機關或公務員名義犯之。
二、三人以上共同犯之。
三、以廣播電視、電子通訊、網際網路或其他媒體等傳播工具，
    對公眾散布而犯之。
前項之未遂犯罰之。

附表

編號       物品名稱   數  量 扣押地點 備註（用途） 1 平板電腦IPAD 陸臺 桃園市○○區○○路0段000 號1、2 樓 撥出詐騙電話、確認被害人資料及防止檢警查緝之工具  筆記型電腦 壹臺    網路分享器 壹臺    數據機 壹臺    隨身硬碟 壹臺    隨身碟 壹個    碎紙機 壹臺    印表機 壹臺    監視器主機 壹臺    IPHONE 壹支    數字鍵盤 肆個    話筒 壹個    筆記本 貳本    被害人相關文件 肆份    教戰守則 壹份    白板 壹面   2 筆記型電腦 貳臺 上址3樓 接聽詐騙電話、詐騙集團內部聯繫及防止檢警查緝之工具  平板電腦IPAD 陸臺    IPHONE 玖臺    無線電 拾壹支    行動電話 伍支    印表機 壹臺    碎紙機 壹臺    數據機 壹臺    網路分享器 壹臺    話筒 壹個    被害人顧永林資料單 壹張    1 樓鐵捲門搖控器 壹個   3 5 樓監視器 壹臺 上址4樓 詐騙集團內部保存資料及防止檢警查緝之工具  平板電腦 貳台    隨身碟 貳個    筆記 壹張    鑰匙 壹支